臺灣高雄地方法院民事判決　　　　　　 95年度簡上字第185號
上　訴　人　翊馨通信有限公司（原審誤載翊馨通訊有限公司）
法定代理人　乙○○
訴訟代理人　黃祖裕律師
複代理人　　何旭苓律師
被上訴人　　甲○○
訴訟代理人　蔡錫欽律師
複代理人　　蘇勝嘉律師
訴訟代理人　許龍升律師
上列當事人間請求給付票款事件，上訴人對於民國95年6 月20日
本院岡山簡易庭94年度岡簡字第914 號第一審判決提起上訴，本
院合議庭於96年10月8 日言詞辯論終結，判決如下：
    主  文
上訴駁回。
第二審訴訟費用由上訴人負擔。
    事 實 及 理 由
一、上訴人主張：被上訴人陸續自民國93年2 月間起至同年8 月
    底止，向上訴人之前負責人丙○○借款，由丙○○以匯款或
    上訴人名義之支票借貸與被上訴人，截至93年8 月底止借貸
    金額共計新臺幣（下同）1, 580,000元。又被上訴人於同年
    8 月底為購買賓士轎車復向丙○○借款2,000,000 元，丙○
    ○乃於93年8 月31日向誠泰銀行高雄分行信貸2,000,000 元
    ，其中1, 500,000元購買車牌號碼ZW-0303 號賓士轎車1 部
    （下稱系爭汽車），剩餘500, 000元由被上訴人匯回越南，
    而上開汽車貸款每期應繳納之金額均由丙○○簽發以上訴人
    為發票人之郵局支票支付。經會算後，被上訴人總共積欠上
    訴人3,580,00 0元（下稱系爭借款），被上訴人同意簽發發
    票日為93年9 月3 日、面額3,58 0,000元之本票1 張（下稱
    系爭本票）以清償系爭借款，詎屆期經上訴人提示系爭本票
    未獲清償。嗣被上訴人同意出售系爭汽車，以清償系爭借款
    ，經扣除賣得汽車款項800,000 元後，尚餘2, 780,000元未
    為清償，爰依票據法律關係，提起本件訴訟等情。並於原審
    聲明：被上訴人應給付上訴人2,78 0,000元，及自支付命令
    送達翌日起至清償日止，按年息6%計算之利息。經原審判決
    上訴人敗訴後，茲因上訴人不服原審判決，提起上訴，除援
    用原審主張及陳述外，另於本院補陳：系爭本票之金額及發
    票日係被上訴人授權丙○○填寫，再由被上訴人親自簽名及
    蓋章後，交付丙○○轉交上訴人；被上訴人之訴訟代理人於
    本院95年9 月18日審理期日當庭自認系爭本票上簽名及蓋章
    係被上訴人親簽；被上訴人與丙○○自93年2 月間起至93年
    8 月底止，往來共7 個月，由丙○○交付被上人之借款、代
    付租金及生活費共約2,000,000 元，93年9 月3 日雙方會算
    時，約定丙○○每月給付被上訴人生活費50, 000 元及代付
    被上訴人住處之租金10,000元，7 個月共420, 000元，2,00
    0, 000元扣除420,000 元，剩餘1,580,000 元，屬被上訴人
    之借款；被上訴人93年8 月底要求借款2,000, 000元購買賓
    士汽車，其中車價1,390,000 元，保險費62, 587 元，過戶
    及其他改裝費用共計1,500,000 元，均由上訴人簽發面額33
    , 600 元之期票48張支付，是被上訴人乃同意簽發系爭本票
    ，故上訴人自得本於票據法律關係請求被上人給付票款及法
    定利息等情。並聲明：(一)原判決廢棄。(二)被上訴人應給付上
    訴人2,780,000 元及自起訴狀繕本送達翌日起至清償日止按
    年息百分之6 計算之利息。
二、被上訴人則以：系爭本票上之簽名及蓋章均非伊親自簽名及
    蓋章，伊亦未授權丙○○填載本票上之日期及金額；丙○○
    雖有匯款給伊之事實，然被上訴人與丙○○、上訴人間並無
    借貸關係存在，被上訴人已撤銷訴訟代理人自認系爭本票上
    伊之簽名及蓋章等事實陳述，伊並不知道丙○○以伊名義購
    買系爭汽車，車子都是丙○○在使用，車子鑰匙及資料都在
    丙○○那邊，買車要簽名的資料也都是丙○○簽的，伊也不
    知道丙○○將汽車賣給誰等語置辯。並聲明：上訴駁回。
三、兩造不爭執事項：
  (一)上訴人持有以被上訴人名義簽名及蓋章、發票日期為93 年9
    月3 日、票面金額3,580,000 元、受款人為上訴人之本票乙
    紙。系爭本票上之金額及發票日期，均係丙○○所填載。
  (二)中國國際商業銀行（下稱中國商銀）90年10月18日存款帳號
    000-00-00000-0 約 定書及存款印鑑卡上被上訴人之簽名及
    印文，均屬真正。
  (三)台北富邦商業銀行（下稱台北富銀）93年7 月22日台灣大哥
    大the Oneclub 聯名卡申請書上被上訴人之簽名為真正。
四、兩造協商爭點如下：
  (一)系爭本票上被上訴人之簽名及印文是否實在？
  (二)如系爭本票上簽名及印文實在，是否因為本票上金額及發票
    日期，係丙○○所填載，致系爭本票發票未完成？
  (三)如系爭本票係屬實在，且完成發票行為，則被上訴人以系爭
    本票欠缺原因關係為抗辯，是否有理由？
五、茲敘述本院得心證之理由如下：
  (一)如系爭本票係屬實在，且完成發票行為，則被上訴人以系爭
    本票欠缺原因關係為抗辯，是否有理由？
  (1)按「依票據法第13條前段規定觀之，票據債務人固不得以自
    己與執票人之前手間所存抗辯之事由對抗執票人，惟若以其
    自己與執票人間所存抗辯之事由資為對抗，則非法所不許，
    惟須以兩者間有得資為對抗之抗辯事由存在為限，亦即該票
    據係基於票據債務人與執票人間之特定目的簽發，但該目的
    有不能或不達之情形，始足當之。換言之，必須票據債務人
    與執票人間為票據直接授受者，始有其適用。」最高法院94
    年度台簡上字第9 號裁判意旨參照，
  (2)經查，依證人丙○○即上訴人法定代理人之配偶於本院96年
    10月8 日審理時證稱：「（被上訴人將本票交給你是作什麼
    ？）作為上訴人的債權保證。」、「（既然是作為上訴人的
    債權保證為何不交給上訴人法定代理人？）當初借錢是向我
    借的，是我向公司借來的，因為當初我是上訴人的負責人。
    之前在借錢時我是法定代理人... 於93年7 月間變更為我丈
    人郭健三，到94年的8 月才又變更為現在的上訴人法定代理
    人。」（見本院卷第149 頁、150 頁）等語參酌以觀，顯見
    上訴人主張被上訴人交付系爭本票之原因，係作為上訴人債
    權之擔保，而當時所以由丙○○收受該本票，乃因丙○○仍
    為上訴人之法定代理人，已徵兩造間就系爭本票立於直接前
    後手關係。次查，上訴人主張被上訴人向上訴人借錢，迄至
    93年9 月3 日止，前後共借了3,580,000 元，所以簽發系爭
    本票透過丙○○轉交上訴人乙節，亦據丙○○證述在卷（見
    本院卷第150 頁、151 頁），是依丙○○所證述，足證兩造
    間就系爭本票乃直接當事人關係。又查，系爭本票形式上為
    記名式票據，記載之受款人為上訴人乙節，有系爭本票影本
    在卷可稽，且為上訴人所不否認，且由上訴人逕行起訴請求
    被上訴人給付票款等情相互以觀，益徵依上訴人所述情節，
    兩造係屬直接前後手關係無訛。從而，被上訴人執票據直接
    當事人原因關係欠缺為抗辯，即非無據。
  (3)上訴人主張被上訴人陸續自93年2 月間起至同年8 月底止，
    向上訴人借款，並由丙○○以匯款或交付上訴人名義簽發支
    票之方式貸與被上訴人款項，截至93年8 月底止借貸金額共
    計1, 580,000元云云，固據上訴人提出借款明細（見原審卷
    第67頁）1 紙為證。而按被上訴人對於丙○○自93年3 月30
    日起陸續匯款至被上訴人於90年10月18日在中國商銀所開立
    000-00 -000 00-0存款帳號乙節雖不爭執，惟以前開情詞置
    辯。經查，依證人丙○○於本院審理時到庭證稱：「（你借
    錢給被上訴人是幾月份？）92年10月份就陸陸續續借了，一
    直會算到93年8 月底被上訴人要買賓士車時，被上訴人總共
    借了3,580,000 元，都是向上訴人借錢，由我向上訴人拿錢
    出來借給被上訴人。」等語、「（到底被上訴人是幾月份跟
    你借錢？）是93年的2 月份。」等語（見本院卷第150 頁）
    其中關於被上訴人究竟自何時起向上訴人借款乙節，先是陳
    稱自92年10月份起，繼則改稱93年2 月份起，前後相互矛盾
    ，已難遽採。次查，關於被上訴人究竟向上訴人借多少錢？
    利息如何計算？約定何時清償借款？借款如何交付等情，依
    證人丙○○證述：「93年2 月份來問路之後就陸陸續續來向
    我借錢，借的不多，有借有還。借錢有用現金交付及匯款給
    她。一次大約都是3 萬、5 萬或10萬元，我使用匯款及現金
    交付給她。沒有算利息。沒有說明何時清償，被上訴人說93
    年底錢會進帳約有好幾百萬元後再還。被上訴人說她在作貿
    易、廢五金進出口生意，從澳大利亞進口到越南。當中她有
    還過我錢，都是來來往往的，變成好朋友，我也不記得她還
    多少錢，也沒有書面記載，一直到被上訴人要買賓士車子時
    ，跟她會算的結果是3,580, 000元，算到9 月3 日之前被上
    訴人借款大約會算之後是1,580,000 元... 」等語（見本院
    卷第150 頁、151 頁）參酌以觀，顯見丙○○與被上訴人係
    因為問路而認識，縱然成為朋友，充其量亦屬普通朋友關係
    ，非親非故，衡情被上訴人應不可能於初識乍遇之際即開口
    向丙○○借錢，而丙○○或上訴人亦非從事慈善事業，依理
    洵不可能借錢予因為問路而剛認識之被上訴人，遑論被上訴
    人係一名越南國籍嫁作台灣婦之女子。乃依丙○○所述，伊
    不僅在初識被上訴人後，借錢給被上訴人，而且陸陸續續借
    錢，從30,000元到100,000 元不等。抑有進者所謂借錢乙事
    ，既未約定利息，亦未約定清償期，更未記載於相關文件上
    ，姑且不論利息之事，即被上訴人究竟總共向上訴人借多少
    錢、何時要清償，倘被上訴人堅詞否認借款乙事，則上訴人
    將如何主張及保護其權利？據上，足見丙○○證述悖離常情
    甚遠，不能資為有利於上訴人之認定。
  (4)上訴人主張被上訴人於93年8 月底向伊借款2,000,000 元以
    購買賓士汽車，其中車價1,390,000 元，保險費62,587元，
    過戶及其他改裝費用共計1,500,000 元，均由上訴人簽發面
    額33 ,600 元之期票48張支付，嗣因被上訴人無法清償汽車
    貸款，遂將系爭汽車以800,000 元出售乙節，固據上訴人提
    出華南商業銀行股份有限公司（下稱華南商銀）清償證明書
    、委託書、讓渡書、台灣歐利克股份有限公司94年4 月26日
    支票領取證明書、93年9 月9 日授權書各1 紙為證，惟為被
    上訴人所否認。經查，被上訴人係一越南籍女子，在台灣並
    無恆產，亦無一定或相當收入乙節，為上訴人所不否認，衡
    情，被上訴人是否有向上訴人貸款2,000,000 元，以購買賓
    士汽車之必要，已屬可議，而難予遽採。況依丙○○所述，
    截至93年9 月3 日止，被上訴人尚欠上訴人1,580,000 元迄
    未清償，則被上訴人縱然開口向上訴人借款，依理上訴人亦
    不可能在無任何不動產擔保或連帶保證下，再借予2,000,00
    0 元，已徵上訴人主張被上訴人再向其借款2,000,000 元，
    不可採信。次查，依丙○○於本院審理時到場證稱：被上訴
    人要買賓士車，賓士車的價款大約1,500,000 元左右，另外
    被上訴人也在那個時候要跟上訴人借500,00 0元匯回越南，
    在93年9 月3 日500,000 元已經交給被上訴人，至於這1,50
    0, 000元的車款是以被上訴人名義去跟銀行貸款等語（見本
    院卷第151 頁）參酌以觀，倘丙○○證述車款1,500,00 0元
    ，係以被上訴人名義去向銀行貸款屬實，則該車款既係由被
    上訴人向銀行借貸，即與上訴人主張向其貸款云云相左，縱
    其後，係由上訴人名義繳納部分銀行貸款，核亦與上訴人主
    張向其借款不符。此外，上訴人並未提出任何證據證明被上
    訴人曾向其借款500,000 元，用以匯回越南，足徵上訴人所
    述難以採信。又查，被上訴人並未經營任何生意，業據被上
    訴人陳述綦詳，且為上訴人所不否認，堪予認定。從而，丙
    ○○到庭證稱：被上訴人說她作生意，購買系爭汽車是要作
    個炫耀，給作生意的對方看云云，洵難採信。再查，系爭車
    輛既非被上訴人所購買，業如上述，顯見系爭車輛應係丙○
    ○以被上訴人名義所購買，果爾，則被訴人主張系爭車輛放
    置丙○○處，並由丙○○使用車輛，暨車籍資料、鑰匙均放
    置於丙○○處，且由丙○○逕行出售第三人等情，即非無據
    。此參諸丙○○不否認94年4 月間出售系爭車輛之讓渡書（
    附於本院卷第68頁）其上被上訴人之名字，係由丙○○仿被
    上訴人筆跡書寫而成益明，足徵系爭車輛係由丙○○使用被
    上訴人名義所購買。此外，上述讓渡書記載之讓渡金額為1,
    232,83 3元，然參酌上訴人於原審提出丙○○與系爭車輛買
    受人共同出具經公證人認證之證明書竟記載買受系爭車輛之
    金額為800,000 元（見原審卷第123 頁）乙節相互以觀，不
    僅足以說明系爭車輛確由丙○○逕行出售，即丙○○所指稱
    之出售價格究竟為123 萬餘元或80萬，或有無出售之事實，
    俱屬可議。從而，上訴人執丙○○證述：被上訴人為購買系
    爭車輛，始向上訴人借款2,000,000 元云云，洵難採信。
  (5)綜上所述，上訴人主張被上訴人向其貸款金額3,580,000 元
    ，扣除出售賓士汽車800,000 元，尚積欠借款2,780,000 元
    云云，委不足採。
  (二)系爭本票上被上訴人之簽名及印文是否實在？
  (1)按在票據上簽名者，依票上所載文義負責；本票發票人所負
    責任，與匯票承兌人同。票據法第5 條第1 項、第121 條分
    別定有明文。再按欠缺本法所規定票據上應記載事項之一者
    ，其票據無效；而簽名、一定之金額及發票年、月、日為本
    票絕對應記載事項之一，欠缺該等記載事項者，該本票為無
    效，票據法第11條第1 項前段、第120 條第1 項分別定有明
    文。上訴人主張被上訴人因積欠借款3,580,000 元，於93年
    9 月3 日簽發無條件支付上訴人面額3,580,000 元之系爭本
    票交付上訴人為債權擔保，惟被上訴人否認系爭本票上之簽
    名、蓋章為其所有，依據舉證責任分配原則，有關系爭本票
    是否真正，應由上訴人負舉證責任，合先敘明。
  (2)經查，本院之前依職權將系爭本票、被上訴人當庭簽名、銀
    行約定書及申請書上之簽名及印文，送請法務部調查局鑑定
    ，嗣該局固以資料不足，無法鑑定為由，拒絕鑑定，惟本院
    綜合審酌系爭本票上發票人欄被上訴人「甲○○」之字跡與
    95 年6月6 日被上訴人當庭書寫之姓名字跡、96年9 月28日
    當庭書寫姓名之字跡、中國商銀90年10月18日存款帳號000-
    00-0 0000-0 約定書及存款印鑑卡、台北富銀93年7 月22日
    台灣大哥大the Oneclub 聯名卡申請書被上訴人所親自簽名
    之「甲○○」之字跡後，以目視比對結果，中國商銀約定書
    上所書寫之「甲○○」字跡，其中「武」字右下方一筆往上
    之勾稽，筆法看似突然斷掉，再往上勾；其中「紅」字左方
    的「糸」部首之「ㄠ」，成開口朝上之類似「Ｗ」型；其中
    「詩」字，左方「言」部首，無論橫筆走向的書寫或「口」
    字的運筆，均相當怯生、不流暢，致從外觀上來看，猶如我
    國國民小學小學生初習文字時，在練習簿上所書寫中文字體
    。而按被上訴人係越南國籍人，其來到台灣習寫中文字體，
    無論在時間上或使用頻率上均相當有限，衡情，確實可能形
    成如小學生書寫字體般之情形，故其為如此字體之書寫，自
    屬情理內之舉止。反觀系爭本票上所書寫之「甲○○」字跡
    ，其中「武」字右下方一筆往上之勾稽，往上挑的筆法自然
    ；其中「紅」字左方的「糸」部首之「ㄠ」，呈一般的自然
    走向；其中「詩」字，左方「言」部首，無論橫筆走向書寫
    或「口」字的運筆，均相當自然與流暢。綜上，顯見系爭本
    票上被上訴人名字之字跡與中國商銀約定書上被上訴人之簽
    名字跡不同，則上訴人執該本票主張係被上訴人所簽發，應
    負票據責任，即難遽採。至被上訴人當庭在本院所書寫之姓
    名字跡，經比對其運筆、走勢、勾稽或結構綜合來看，字跡
    與中國商銀約定書上被上訴人姓名字跡相近，而與系爭本票
    上被上訴人姓名字跡不相近，益徵上訴人執系爭本票主張係
    被上訴人所簽發應負票據責任云云，難予採信。至於系爭本
    票上「甲○○」之印文係屬普通電腦正楷刻印樣式，一般較
    可容易取得，並不具備特殊辨別之性質，倘參酌系爭本票上
    被上訴人之簽名，並無法證明係被上訴人簽署，業如上述，
    益無從認定係被上訴人所親蓋之印文。此外，參酌被上訴人
    支付命令聲明異議狀所蓋印文（見原審卷第11頁）與系爭本
    票上之印文截然不同乙節相互以觀，足徵上訴人無從證明該
    印文係被上訴人所有。末者，上訴人亦無其他證據足以證明
    係被上訴人授權他人簽發系爭本票，從而，被上訴人辯稱：
    伊未簽發系爭本票等語，即屬有據。
  (3)按當事人主張之事實，經他造於準備書狀內或言詞辯論時或
    在受命法官、受託法官前自認者，無庸舉證。當事人於自認
    有所附加或限制者，應否視有自認，由法院審酌情形斷定之
    。自認之撤銷，除別有規定外，以自認人能證明與事實不符
    或經他造同意者，民事訴訟法第279 條定有明文。上訴人與
    被上訴人間既無3,580,000 元之借貸關係存在，則被上訴人
    自無簽發系爭本票以清償前開借款之必要。從而，被上訴人
    之訴訟代理人於95年9 月18日準備程序中，就上訴人主張系
    爭本票上發票人欄之簽名及蓋章是被上訴人親簽及蓋章表示
    沒意見（見本院卷第31頁）乙節，即與事實不符，是被上訴
    人主張撤銷此部分自認部分並無不合，附此敘明。
  (三)如系爭本票上簽名及印文實在，是否因為本票上金額及發票
    日期，係丙○○所填載，致系爭本票發票未完成？
    本件兩造為直接前後手關係，被上訴人與上訴人間亦無3,58
    0,000 元借貸關係存在，且系爭本票並非被上訴人所親自簽
    發乙節，已如上述，揆諸前開說明，被上訴人即不負票據法
    上發票人之責任。至於系爭本票上之金額、發票日期是否被
    上訴人授權丙○○填寫，以完成發票之行為，本院不再贅述
    。
六、綜上所述，本件上訴人既無從證明與被上訴人間有3,580,00
    0 元借貸關係存在，且無從證明系爭本票為被上訴人所簽發
    ，是上訴人本於票據之法律關係，請求被上訴人給付2,780,
    000 元，及自起訴狀繕本送達之翌日起至清償日止，按年息
    6%計算之利息，為無理由，應予駁回。原審判決駁回上訴人
    之訴，理由雖與本院不同，惟結論並無二致，上訴意旨猶執
    前詞，指摘原判決不當，求予廢棄改判，為無理由，應駁回
    其上訴。
七、據上論結，本件上訴為無理由，依民事訴訟法第436 條之1
    第3 項、第449 條、第78條，判決如主文。
中　　華　　民　　國　　96　　年　　10　　月　　22　　日
                  民事第六庭   審判長法官 李昭彥
                                     法官 陳銘珠
                                     法官 何清富
正本係照原本作成。
本判決合於436之2得上訴。
中　　華　　民　　國　　96　　年　　10　  月   　22 　日
                                書  記  官 王紀芸
附註：
民事訴訟法第436條之2
對於簡易訴訟程序之第二審裁判，其上訴利益逾第 466 條所定之
額數者，當事人僅得以其適用法規顯有錯誤為理由，逕向最高法
院提起上訴或抗告。
民事訴訟法第466條之1（第1項、第2項）
對於第二審判決上訴，上訴人應委任律師為訴訟代理人。但上訴
人或其法定代理人具有律師資格者，不在此限。
法人、中央或地方機關時，其所屬專任人員具有律師資格並經法
院認為適當者，亦得為第三審訴訟代理人。
